【裁判字號】    94,訴,2283
【裁判日期】    950307
【裁判案由】    遷讓房屋
【裁判全文】
臺灣臺中地方法院民事判決  94年度訴字第2283號
原      告  己○○
訴訟代理人  吳雄仁律師
被      告  庚○○
            黃璨寶
共      同
訴訟代理人  乙○○
上列當事人間請求遷讓房屋等事件，本院於民國95年2月21日言
詞辯論終結，判決如下：
    主      文
原告之訴及假執行之聲請均駁回。
訴訟費用由原告負擔。
    事實及理由
一、本件原告起訴主張：
（一）緣坐落臺中縣豐原市○○段361號土地上之房屋即門牌號
      碼臺中縣豐原市○○路381號加強磚造4層房屋1棟（以下
      簡稱系爭房屋），原為被告黃璨寶之姊即訴外人丙○○○
      所有，並出租予被告庚○○（即黃璨寶之夫），約定每月
      租金新臺幣（下同）6,000元。嗣系爭房屋經本院以91年
      度執辰字第33672號強制執行事件查封拍賣，原告依法院
      公告應買，經法院准予承買。依民法第425條第1項之規定
      ，訴外人丙○○○與被告庚○○間之租賃契約對於買受人
      之原告繼續存在，惟被告庚○○曾經向原告出具切結書，
      雙方同意於民國（下同）92年7月16日終止租約，被告庚○○願將系爭房屋遷讓交還原告，故系爭房屋之租賃契約
      自92年7月17日起消滅，惟租約終止後，迄今已逾二年，
      然被告庚○○及其妻黃璨寶仍占用系爭房屋，不願遷讓交
      還，被告之占用系爭房屋為無權占有。爰依民法第767條
      及第455條之規定，請求被告遷讓交還系爭房屋及自92年7
      月17日至遷讓房屋日止按月連帶給付原告相當於原租金之
      損害金6,000元等語。
（二）對被告抗辯之陳述：
  １、被告庚○○既為承租人，則其出具切結書，同意於92年7
      月16日終止與原告之租約，願將系爭房屋遷讓交還原告，
      自屬有效。從而系爭房屋之租賃關係確實已於92年7月17
      日起歸於消滅。
  ２、被告黃璨寶雖陳稱其始為系爭房屋之承租人等語，並提出
      其與訴外人丙○○○之租賃契約書。惟觀之被告黃璨寶於
      鈞院91執辰字第33672號強制執行事件中，再三表明其與
      訴外人丙○○○間並無租賃關係，且斯時亦未提出該租賃
      契約書，顯見被告黃璨寶所提出之該租賃契約書，係臨訟
      串製。再者，被告雖辯稱於鈞院90年度執辰字第19072號
      公開拍賣系爭房屋通知函曾註明「本件建物查封時不定期
      出租予第三人黃璨寶，拍定後不點交」等字樣，然該執行
      事件查封之債權人已聲請執行法院更正拍賣公告；嗣後就
      系爭房屋多次之拍賣公告均更正為：「本件建物查封時出
      租予第三人庚○○，拍定後不點交」，故可證明承租人為
      被告庚○○，而非黃璨寶。
（三）並聲明：被告等應將坐落臺中縣豐原市○○段361號建地
      上之房屋即門牌號臺中縣豐原市○○路381號加強磚造4
      層房屋1棟全部遷讓交還原告，並應自民國92年7月17日至
      遷讓房屋日止按月連帶給付原告相當於租金之損害金6,00
      0元；並陳明願供擔保，論准宣告假執行。
二、被告抗辯：
（一）訴外人丙○○○雖曾於80年8月2日將系爭房屋出租予被告
      庚○○，租期自80年8月2日起至81年8月1日止，約定每月
      租金6,000元，然因被告庚○○當時手頭拮据經常不按時
      繳納租，是於租約期滿後未再續訂書面租約。嗣經與訴外
      人丙○○○協議，於83年6月25日改出租予被告黃璨寶，
      租期自83年6月30日起至84年6月30 日止計一年為期，約
      定每月租金6,000元。惟該租約期滿後，被告黃璨寶仍居
      住於系爭房屋，訴外人丙○○○亦未有何反對之意思表示
      ，顯見被告黃璨寶與訴外人丙○○○就系爭房屋係屬不定
      期之租賃契約，此亦有本院90年4月30日90年度執辰字第
      19072號公開拍賣系爭房屋通知函中亦註明「本件建物查
      封時不定期出租予第三人黃璨寶，拍定後不點交」可證。
      再者，迄至系爭房屋於92年4月29日被法院拍賣止，承租
      系爭房屋期間之租金均由被告黃璨寶繳納，顯見該系爭房
      屋之承租人為被告黃璨寶，非另一被告庚○○。
（二）被告庚○○於92年7月16日出具切結書一事，係因被告庚○○受原告要求，配合原告就系爭房屋貸款及該房屋出售
      後所得利益原告願與被告平分，及同意被告在房屋出售他
      人之前得繼續居住為條件，被告庚○○才出具切結書給原
      告，並無同意終止與原告間之租約之意思，且該切結書係
      被告庚○○所簽名，與被告黃璨寶之系爭房屋承租權毫無
      關連可言。
（三）系爭房屋第4層樓為被告庚○○出資所建，屬被告庚○○
      所有，因被告庚○○不諳法律，於拍賣時未主張參與分配
      ，無端損失。另自原告向法院標得系爭房屋取得所有權，
      被告黃璨寶曾多次向原告要求繳納系爭房屋之租金，但均
      為原告拒收至今，非被告黃璨寶債務不履行。
（四）並聲明：原告之訴及其假執行之聲明均駁回；被告如受不
      利判決，願供擔保請准免為假執行。
三、查原告主張坐落臺中縣豐原市○○段361地號土地上之房屋
    即門牌臺中縣豐原市○○路381號加強磚造之四層樓房一棟
    ，原為訴外人丙○○○所有，經本院於92年4月29日以91年
    執辰字第33672號強制執行事件公告，而原告應買承受，此
    經原告提出本院證明書一件，並經本院調閱上開卷宗查明屬
    實，且為被告所不爭執，原告上開主張應屬實在。
四、次查，原告主張系爭房屋之承租人為被告庚○○，其與出租
    人丙○○○之間存在租賃關係，被告庚○○既同意出具切結
    書，同意於92年7月16日終止租約，交還系爭房屋，自屬有
    效，故系爭房屋之租賃契約自92年7月17日起消滅，被告庚○○於租約消滅後仍占有系爭房屋為無權占有，又被告黃璨
    寶亦屬無權占有，均應返還房屋，並給付相當於租金損害金
    等語，被告則予否認，抗辯：被告庚○○固曾與丙○○○簽
    訂自80年8月2日起至81年8月1日止之租賃契約書，然其後被
    告黃璨寶已與丙○○○簽訂租賃契約，故承租人是被告黃璨
    寶，且被告庚○○係受原告要求，配合原告就系爭房屋貸款
    及該房屋出售後所得利益原告願與被告平分，及同意被告在
    房屋出售他人之前得繼續居住為條件，才出具切結書給原告
    ，並非同意終止與原告間之租約之意思云云。是本件爭執事
    項為：１、系爭房屋於原告應買前之承租人為被告庚○○或
    被告黃璨寶？２、被告庚○○是否係受原告要求，配合原告
    就系爭房屋貸款及該房屋出售後所得利益原告願與被告平分
    ，及同意被告在房屋出售他人之前得繼續居住為條件，始出
    具切結書與原告？經查：
（一）被告庚○○曾於80年8月2日起至81年8月1日止與訴外人丙○○○就系爭建物訂定租賃書面契約，約定每月租金新臺
      幣6000元，其後未續訂書面契約，已成為不定期租賃關係
      ，此為兩造所不爭執之事實，並有原告提出之上開書面租
      賃契約附卷可憑。被告黃璨寶抗辯系爭房屋於83年6月25日
      改由其承租，訂有租期自83年6月30日起至84年6月30日止
      之租約，租金亦為每月6000元，直至系爭房屋被法院拍賣
      止，承租人均為被告黃璨寶云云，固據被告黃璨寶提出以
      其名義與丙○○○簽訂之租期自83年6月30日起至84年6月
      30 日止之租賃契約書一件為據，惟原告否認系爭房屋之
      承租人有變更為被告黃璨寶之情形。經查，本院91執辰字
      第33672號強制執行事件中，債權人會同本院執行人員於
      91 年10月25日到場查封系爭房屋時，被告黃璨寶在場表
      示：「房屋現由其承租使用中，未定書面契約，亦未定租
      賃期間，每月租金六千元，係自81年8月起租用中」，此
      有本院查封筆錄附於上開執行卷宗可憑，是其於查封當時
      所為之陳述，所述其承租始日之81年8月與其於本件審理
      中提出之上開租賃契約書約定之租賃期限係自83年6月30
      日起並不相符，反而與被告庚○○承租之始期80年8月2日
      較為接近，是其於查封時之陳述是否與真實相符，顯有疑
      問。其次，執行債權人即訴外人萬通商業銀行股份有限公
      司因被告黃璨寶於查封當時之陳述而於91年10月28日具狀
      聲請追加執行債務人丙○○○對被告黃璨寶自91年11月起
      之租金債權，嗣執行法院即於同年11月1日對被告黃璨寶
      發執行命令，命債務人丙○○○對第三人黃璨寶每月應收
      之租金，禁止債務人收取，第三人亦不得對第三人清償，
      應依本命令逕交由債權人收取云云，被告黃璨寶隨即於同
      年13 日、15日二次具狀表示其與丙○○○間並無租賃關
      係，並非承租人，並補具被告庚○○與丙○○○間所簽訂
      租賃期限自80年8月2日起至81年8月1日止之租賃契約書為
      證，執行債權人因而在92年1月6日撤回上開租金債權之執
      行聲請，本院嗣自92年3月18日起之歷次拍賣公告即更改
      記載為「本件建物於查封時出租於第三人庚○○，租期自
      80 年8月2日起，租期現尚未屆滿，於拍定後不點交」，
      此經本院調閱上開卷宗查明屬實。被告黃璨寶於本訴中雖
      否認曾提出上開聲明異議狀及呈報狀，抗辯其並不知情，
      被告庚○○並附和陳稱：「是我叫中原代書幫我寫狀子，
      黃璨寶並不知情。」，然查，本院上開撤銷執行命令之通
      知係於92年1月16日由被告黃璨寶本人親收，另本院上開
      更改記載承租人為庚○○之92年3月18日、92年4月8日、
      29 日之三次拍賣公告亦均送達於被告庚○○，而由其送
      達代收人鄧雲奎律師代收，此有上開送達證明附於上開執
      行卷宗可稽，而被告於本件審理中亦陳稱被告二人係夫妻
      ，仍住在一起等語，則就上開執行法院已認定承租人係庚○○而非黃璨寶一節，被告黃璨寶應無不知之理，倘被告
      黃璨寶方為真正承租人，何以竟未於上開執行程序中再為
      異議，是被告黃璨寶於本訴中辯稱不知有以黃璨寶名義提
      出否認其係承租人之聲明異議狀及呈報狀云云，即難憑採
      。況查，證人丙○○○在本院證稱：本來是與庚○○簽租
      約，後來庚○○去外地工作，我要向黃璨寶收租金，他要
      我與他寫一份租約，沒有更換承租人之意思，因為庚○○
      常常不在家，由黃璨寶寫租約，與他收租均較方便，以前
      是庚○○的名義承租時，也有向庚○○收租金，也有向黃
      璨寶收租金，我認為她們都是一家人，誰租都一樣，我就
      是租給他們夫妻等語（見本院卷第86頁），且被告黃璨寶
      亦自承「八十三年的時候，我姊姊（指丙○○○）告訴我
      那份契約（指庚○○為承租人之租約）已經很久了，要不
      要重打壹份，因為那時候我先生不在家，所以我就與姊姊
      再簽一份契約，那時候並沒有想到要換人承租，因為我和
      庚○○是夫妻，我就與我姊姊重新寫一份，我認為庚○○
      租和我租都是一樣的，租約的承租人不管是寫誰的名字，
      有時候是庚○○付租金，有時候是我付租金，因為我們的
      錢都是共同的，（法官問：你們認為誰是承租人？）我認
      為我們夫妻都一樣。」（見本院卷第85、86頁），則依被
      告黃璨寶之陳述可知其與丙○○○所訂之租約固係以被告
      黃璨寶名義簽訂，然事實上雙方均無變更承租人為黃璨寶
      之意思，而僅是為方便緣故而由黃璨寶以其名義與丙○○○簽訂書面契約，且庚○○亦未曾與丙○○○終止契約，
      是應認系爭房屋之承租人仍係被告庚○○，是本件被告抗
      辯系爭房屋之承租人已變更為被告黃璨寶一節，應不可採
      。
（二）次查，系爭房屋經執行法院三次拍賣未拍定，因而公告應
      買人得於公告三個月內應買，原告經本院准予買受系爭房
      屋而成為系爭房屋之所有權人，此有上開執行卷宗可憑，
      亦為兩造所不爭執。次按民法第425條第2項之規定係於88
      年4月21日修正公布、自89年5月5日施行；而按民法債編
      修正施行前發生之債，除本施行法有特別規定外，不適用
      修正施行後之規定，民法債編施行法第1條已定有明文。
      被告庚○○既原與丙○○○間存有不定期租賃關係，則依
      依其租期自80年間起觀之，修正前之民法第425條關於租
      賃契約對於受讓人繼續存在之規定，於本件租賃契約仍應
      適用，而不適用修正後同法第2項之規定，其租賃關係對
      於原告既繼續存在。原告主張被告庚○○於92年7月16日
      簽立記載有「立切結書人庚○○座落於台中縣豐原市○○
      路381號，原與丙○○○所簽訂之租賃契約，於民國80年8
      月2日起至93年8月2日止，同意於民國92年7 月16日終止
      租約，並將房地遷讓交還己○○，空口無憑，特立此切結
      書」之文字之切結書，並據提出系爭切結書一件為證，被
      告庚○○固不否認曾簽立上開切結書，惟以前詞置辯，原
      告就被告所辯雖予否認，並陳稱：係吳鴻昌與張冠英來向
      原告招攬是否要買受系爭房屋，吳、張二人為了加強原告
      購買之信心而向原告說承租人同意要遷出，原告就與吳、
      張二人一起去找被告，被告簽切結書時原告有在場云云。
      惟查，上開切結書係被告庚○○於92年7月16日所簽立，
      然原告係於同年7月17日始具狀向執行法院表明願應買系
      爭房屋，此有本院上開執行卷宗可查，顯見原告係在表明
      應買意願之前一日即要求被告庚○○簽立上開切結書，當
      時原告是否果能順利應買，亦未可知，且其當時亦非系爭
      房屋之所有權人即系爭房屋之出租人，當時之出租人仍為
      丙○○○，則被告庚○○對原告出具上開切結書，縱認其
      果有對原告終止租賃契約之意思表示，然其意思表示並未
      到達出租人丙○○○，顯然不生對當時之出租人即丙○○○終止租約之效力，且原告當時既非系爭房屋之出租人，
      則原告所為該意思表示亦應為無效。次查，被告庚○○既
      就系爭房屋存有不定期租賃關係，該房屋縱經他人拍定，
      被告庚○○亦毋庸搬遷，被告庚○○何須出具該切結書，
      即違常情。又證人甲○○證稱：吳鴻昌告訴我那間房子是
      不點交的，不能辦貸款，請我去找被告二人談要辦銀行貸
      款，要找他們談辦使用執照及保存登記的事，我介紹吳鴻
      昌與被告認識，有談稅金的事，我就請他們自己談，‥‥
      ，吳先生有告訴我要找被告談關於他買下房屋之後要繼續
      讓被告用，請被告協助辦理保存登記的事，並且辦貸款，
      如果賣掉房子他會補助被告一筆款項，看兩方談的如何。
      ‥‥吳先生告訴我不會害被告不會趕（他）走，我有轉告
      被告，其他的就請他們自己談，‥‥，本來是吳鴻昌告訴
      我他要買，後來己○○告訴我房子是用他的名字買的等語
      （見本院卷第82-84頁）。另證人即被告黃璨寶之兄戊○○在本院審理中同意具結並證稱：我知道這份切結書，簽
      的時候我沒有在場，因為吳鴻昌與張冠英是我介紹給被告
      二人認識的。他們告訴我要叫庚○○簽一份切結書才能辦
      貸款及保存登記，因為庚○○不肯簽，張冠英打電話告訴
      我他要庚○○簽切結書，但庚○○不肯簽，要我告訴庚○○請他簽切結書讓張冠英他們可以去辦貸款及保存登記，
      我另外打電話告訴庚○○如果他簽這份切結書，張冠英能
      保證是用來辦貸款及保存登記不做其他用途，就可以簽。
      ‥‥‥張冠英與吳鴻昌是我和甲○○夫妻一起介紹給被告
      ，吳鴻昌與張冠英有告訴我說房子是丁○○夫妻在租的，
      吳鴻昌他們要標下來去賣，賣的錢要與黃璨寶夫妻一起賺
      。因為要辦貸款及保存登記所以要他們簽切結書，只做這
      項用途。‥‥」（見本院卷第85頁），原告固以證人戊○○與被告有親戚關係而否認其證言之真正，惟查證人戊○○係自願具結作證，又其證言與證人甲○○之證言經核大
      致相符，應屬實在。且證人丙○○○證稱：（法官問：房
      子在拍賣之前都是租給被告嗎？）是的。因為當初那間房
      子本來很髒，房子是我買來的，後來黃璨寶他們沒有房子
      可以住，就向我租，裡面都是他們自己整理裝潢的，四樓
      也是他們出錢蓋的。（法官問：是否每月向他們收租金？
      ）本來是每月收租金，後來在八十九年、九十年時做生意
      失敗，有向他們借錢，我向庚○○借1530萬元，另外向黃
      璨寶借120萬元，後來就用租金來扺借款，我們借錢有約
      定利息，後來就沒有收租金等語（見本院卷第87頁）。又
      被告庚○○於91年10月30日主張其對丙○○○有1530萬元
      之票款債權之債權憑證，而聲請就本院91年度執字第
      33672號強制執行事件參與分配，此有本院91年執字第
      40247號執行卷宗在案可稽。綜上各節，被告庚○○既主
      張對丙○○○有1530萬元之債權並參與分配，且就系爭房
      屋有不定期租賃關係，豈有可能平白無條件簽立切結書同
      意搬遷，是可見被告所辯係受原告要求，配合原告就系爭
      房屋貸款及該房屋出售後所得利益原告願與被告平分，及
      同意被告在房屋出售他人之前得繼續居住為條件，才出具
      上開內容之切結書給原告，並非同意終止與原告間之租約
      之意思等語為實在。按表意人無欲為其意思表示所拘束之
      意，而為意思表示者，其意思表示，不因之無效。但其情
      形為相對人所明知者，不在此限，民法第86條定有明文。
      被告庚○○既係出於與原告之上開約定始出具切結書，自
      有不受該切結書內容之拘束之意思，且為原告所明知，該
      切結書之意思表示應屬無效，原告依該切結書主張被告庚○○同意終止租約，遷讓房屋，即不可採。故被告庚○○
      仍有權本於租賃關係繼續占有，被告黃璨寶係被告庚○○
      之配偶，經承租人庚○○同意而同居於該房屋，則被告黃
      璨寶亦有權隨同被告庚○○居住於系爭房屋，亦非無權占
      有，原告主張被告二人為無權占有，亦屬無據。被告二人
      既非無權占有，則原告本於民法767條規定，請求被告給
      付相當於租金之不當得利，亦無理由。
五、從而，原告依民法第767條所有物返還請求權及455條租賃物
    返還請求權訴請被告二人返還房屋，及連帶給付相當於租金
    之損害金，為無理由，應予駁回。原告之訴既經駁回，其假
    執行之聲請，依失依據，應併予駁回。
六、因本案事證已臻明確，兩造其餘主張陳述及所提之證據，均
    毋庸再予審酌，附此敘明。
七、訴訟費用負擔之依據：民事訴訟法第78條。
中    華    民    國    95    年    3     月    7     日
                  民事第三庭    法  官  張瑞蘭
正本係照原本作成。
如對本判決上訴，須於判決送達後20日內向本院提出上訴狀。
中    華    民    國    95    年    3     月    7     日
                                書記官  陳惠鈴


司法院資訊處製作；財團法人民間司法改革基金會備份。
